---
title: "data.table in R"
subtitle: 'Vortrag für die R User Nürnberg'
author: "Janek Thomas"
date: "20. Januar 2016"
output: ioslides_presentation
---

## Über mich

- Statistik Student an der Ludwig-Maximilians-Universität München
- Aktuell Masterarbeit am IMBE in Erlangen
- Meetups: 
    * [Munich datageeks](http://munich-datageeks.de/)
    * [Applied R Munich](http://lmu-applied-r.github.io/)
- Slides unter:
    * https://github.com/ja-thomas/data.table_talk
<br>
<br>
<br>
   
   
*statistics*, *machine learning*, *R*, *boosting*, *model selection*, 
*optimization*, *Linux*, *ensemble methods*, *parallel programming*,
*data mining*, *support vector machines*, *visualization*, *python*, *SQL*, 
*predictive modelling*, ...


## *data.table*

- R Paket von M Dowle, A Srinivasan, T Short, S Lianoglou, ...
- Aktuell Version 1.9.6
- Beschreibung:

    Fast aggregation of large data (e.g. 100GB in RAM), fast ordered
    joins, fast add/modify/delete of columns by group using
    no copies at all, list columns and a fast file reader (fread). Offers a 
    natural and flexible syntax, for faster development.

```{r, eval=FALSE}
install.packages("data.table")
```
```{r}
library(data.table)
```

## Was ist denn überhaupt ein *data.frame*?

Kann man sich sich vorstellen wie:

- Eine  `matrix()` die unterschiedliche Typen haben darf (integer, character, factors, etc.)
- Eine `list()` von Vektoren die alle die gleiche Länge haben. 


```{r}
data.frame(a = c(1,2,3,5), b = c("A", "B", "C", "D"))
```

## Und was kann jetzt ein *data.table*?

- Effizientere Schreibweise:
    * Weniger Funktionsaufrufe
    * Weniger Wiederholung von Variablen Namen
- Schnellere Berechnung:
    * Schnelle Aggregationen
    * Updates über Referenzierung
- Geringerer Speicherbedarf
- Schnelles einlesen von Datensätzen

Und vielleicht das wichtigste:

    Vollständig kompatibel mit jeder Operation die data.frames verwendet.


## *data.frame*, *data.table* und *SQL*

Auswahl       | *data.frame*  | *data.table*  | *SQL*
------------- | ------------- | ------------- |------------- 
Zeilen        | `DF[i, ]`     | `DT[i]`       | _WHERE_
Spalten       | `DF[ , j]`    | `DT[, .(j)]`  | _SELECT_
Gruppierung   | _???_         | `DT[by = ...]`| _GROUP BY_


## *data.tables* allgemeine Form

```{r, eval=FALSE}
DT[i, j, by]
```

    Nehme nur die Zeilen i, dann berechne j und gruppiere nach by.
    
Moment mal, warum *berechne j* ? Wir wollen doch nur Spalten auswählen!

```{r, eval = TRUE, results='hide'}
data("mtcars")
mtcarsDT <- data.table(mtcars)
mtcarsDT[mpg > 20,
         .(AvgHP = mean(hp),
           "MinWT(kg)" = min(wt*453.6)),
         by = .(cyl, under5gears = gear < 5)]
```

Implizite Berechnung neuer Variablen, später mehr dazu

## Das Gelbe vom *i*
* Zeile 1 - 3:
    * `mtcars[1:3, ]`
    * `mtcarsDT[1:3]`
* Nur Autos mit 5 Gängen:
    * `mtcars[mtcars$gear == 5, ]`
    *  `mtcarsDT[gear == 5]`
* Nur Autos mit 5 Gängen und mehr als 20 mpg:
    * `mtcars[mtcars$gear == 5 & mtcars$mpg > 20, ]`
    * `mtcarsDT[gear == 5 & mpg > 20]`

* Autos mit den höchsten 10% Spritverbrauch:
    * `mtcars[mtcars$mpg >= quantile(mtcars$mpg, 0.9), ]`
    * `mtcarsDT[mpg >= quantile(mpg, 0.9)]`


## *j*: mehr als nur Spalten auswählen

Wenn mehr als eine Spalte ausgewählt wird, muss  `.()` verwendet werden.
```{r, eval=FALSE}
mtcarsDT[, .(mpg, cyl)]
```

Durch diese Schreibweise können direkt Berechnungen durchgeführt werden:
```{r}
mtcarsDT[, .(mean_mpg = mean(mpg), 
             min_mpg = min(mpg),
             max_mpg = max(mpg))]
```

## *j*: mehr als nur Spalten auswählen

_Achtung_: Auswahl über Spaltennummern funktioniert nicht!
```{r}
mtcarsDT[, .(1)] # identisch zu mtcarsDT[, 1]
```

`data.frame` Verhalten kann mit `with = FALSE` erzwungen werden. 
(Ist aber nicht zu empfehlen!)

## *j*: mehr als nur Spalten auswählen
_Nice to know_: Es kann (fast) jede Funktion in *j* verwendet werden

```{r}
mtcarsDT[, .(plot(mpg, hp))]
```

## Gruppierungen mit *by*
Wieder mit `.()` verwenden.
```{r}
mtcarsDT[, .(mean_mpg = mean(mpg)), by = .(cyl)]
```
Auch in *by* können wieder Funktionen verwendet werden:
```{r}
mtcarsDT[, .(mean_mpg = mean(mpg)),
             by = .(tons = round(wt * 0.4536))]
```


## Gruppierungen mit *by*
_Nice to know_: Als shortcut für `nrow()` kann einfach `.N` verwndet werden

```{r}
mtcarsDT[, .(Anzahl = .N), 
         by = .(cyl, am)]
```


## Und jetzt alles auf einmal
Für alle Fahrzeuge mit mehr als 20 miles per galon, soll gruppiert nach Anzahl 
Zylinder und Gänge die durchschnittlichen ps und das mittlere Gewicht in kg 
angegeben werden.
```{r}
mtcarsDT[mpg > 20,
         .(AvgHP = mean(hp),
           "MinWT(kg)" = min(wt*453.6)),
         by = .(cyl, under5gears = gear < 5)]
```


## Schnelleres suchen und finden mit *keys*

- *keys* sind ein (oder mehrere) Spalten im Datensatz
- Der Datensatz wird immer (aufsteigend) nach den *keys* sortiert
- *keys* müssen _nicht_ eindeutig sein
```{r}
setkeyv(mtcarsDT, "cyl")
head(mtcarsDT)
```

## Schnelleres suchen und finden mit *keys*

Mit dem Schlüssel kann direkt gefiltert werden:

```{r}
mtcarsDT[.(6)]
```

## Schnelleres suchen und finden mit *keys*

Wenn mehrere Schlüssel gesetzt werden, kann man Anfragen kombinieren:

```{r}
setkeyv(mtcarsDT, c("cyl", "carb"))
mtcarsDT[.(6, 4)]
```

## Variablen definieren `:=`

Variablen können direkt in *j* hinzugefügt, geändert oder gelöscht werden:
```{r, eval=FALSE}
#neue Variable - Gewicht in Kilo
mtcarsDT[, wt_kg := wt * 0.4536]

#geänderte Variable - Gewicht mit 2 Komma Stellen
mtcarsDT[, wt_kg := round(wt_kg, 2)]

#gelöschte Variable - Gewicht in Kilo wieder löschen
mtcarsDT[, wt_kg := NULL]
```


## Variablen definieren `:=`

_Achtung_: `:=` modifiziert *by reference*, d.h.:
```{r}
mtcarsDT[, wt_kg := wt * 45.36]
```
Verändert den Datensatz `mtcarsDT`!

Eine Neue Zuweisung über `<-` reicht _nicht_ aus, es muss `copy()` verwendet werden.


## Variablen definieren `:=`

Stolperfalle:

```{r}
ncol(mtcarsDT)
mtcarsDT2 <- mtcarsDT
mtcarsDT2[, wt_kg := NULL]
ncol(mtcarsDT)
```

*wt_kg* ist auch in `mtcarsDT` verschwunden!

## Variablen definieren `:=`
```{r}
mtcarsDT[, wt_kg := wt * 45.36]
ncol(mtcarsDT)
mtcarsDT2 <- copy(mtcarsDT)
mtcarsDT2[, wt_kg := NULL]
ncol(mtcarsDT)
```

Dafür benötigt ein referenzierter Datensatz aber auch _keinen_ zusätzlichen Speicher!


## Schnelles einlesen mit `fread`

*data.table* liefert die Funktion `fread` um große Datensätze (Tabellen) extrem effizient
einzulesen. 

Hier keine Benchmarks, aber für Interessierte:

http://stackoverflow.com/questions/1727772/quickly-reading-very-large-tables-as-dataframes-in-r http://www.biostat.jhsph.edu/~rpeng/docs/R-large-tables.html https://stat.ethz.ch/pipermail/r-help/2007-August/138315.html http://www.cerebralmastication.com/2009/11/loading-big-data-into-r/ http://stackoverflow.com/questions/9061736/faster-than-scan-with-rcpp http://stackoverflow.com/questions/415515/how-can-i-read-and-manipulate-csv-file-data-in-c http://stackoverflow.com/questions/9352887/strategies-for-reading-in-csv-files-in-pieces http://stackoverflow.com/questions/11782084/reading-in-large-text-files-in-r http://stackoverflow.com/questions/45972/mmap-vs-reading-blocks http://stackoverflow.com/questions/258091/when-should-i-use-mmap-for-file-access http://stackoverflow.com/a/9818473/403310 http://stackoverflow.com/questions/9608950/reading-huge-files-using-memory-mapped-files ...


## Exkurs: Transformieren mit `reshape2`

`reshape2` ist ein Paket zum effizienten umformen von Daten.

Die zwei wichtigsten Funktionen für uns sind `melt` und `dcast`

<br>
<br>
*wide* -> *long* : `melt`

*long* -> *wide* : `dcast`


##`reshape2`: `melt`

```{r}
wd <- data.frame(person = 1:3, 
                 gewicht = round(runif(3, min = 60, max = 90)),
                 groesse = round(runif(3, min = 160, max = 190)))
wd
                 
```
`wd` ist im *wide* Format!

##`reshape2`: `melt`

```{r}
wd_long <- melt(wd, id = "person")
wd_long
```

Die Spalte *variable* kann auch mit `variable.name =` direkt anders benannt werden.

##`reshape2`: `dcast`

```{r}
wd_wide <- dcast(wd_long, person ~ variable)
wd_wide

all.equal(wd_wide, wd)
```


Sowohl `melt` als auch `dcast` können mit mehreren Faktoren umgehen.

##`reshape2` für *data.table*

Was sollte jetzt dieser Exkurs?

`melt` und `dcast` sind ebenfalls in *data.table* implementiert!
 
_Achtung_: `reshape` aus *base* R liefert immer einen *data.frame* zurück!


## JOINing *data.tables*

JOIN          | *data.frame*               | *data.table*       | 
------------- | -------------------------- | ------------------ |
INNER         | `merge(X, Y, all = FALSE)` | `X[Y, nomatch = 0]`|
LEFT OUTER    | `merge(X, Y, all.x = TRUE)`| `Y[X]`             |
RIGHT OUTER   | `merge(X, Y, all.y = TRUE)`| `X[Y]`             |
FULL OUTER    | `merge(X, Y, all = TRUE)`  |  -                 |

<br>
`merge()` Funktioniert auch für *data.table* 

(nötig z.B. bei FULL OUTER JOIN)


## Zusammenfassung

- Zeilen filtern in *i*
    - Für schnelles filtern *key* setzen
- In *j* können berechnungen ausgeführt werden
    - Immer in `.()` einpacken
    - Standard *data.frame* Syntax funktioniert nur mit `with = FALSE`
- Gruppieren mit *by*
    - Wieder in `.()` einpacken
    - Auch hier können Funktionen ausgewertet werden
- Variablen mit `:=` definieren/ändern/löschen
    - Achtung vor *call by reference*
- `melt` und `dcast` statt `reshape` verwenden
- JOINS können über kurze Syntax geschrieben werden




## Resourcen
- https://cran.r-project.org/web/packages/data.table/
- Vignetten: [1](https://cran.r-project.org/web/packages/data.table/vignettes/datatable-intro-vignette.html), [2](https://cran.r-project.org/web/packages/data.table/vignettes/datatable-keys-fast-subset.html), [3](https://cran.r-project.org/web/packages/data.table/vignettes/datatable-reference-semantics.html), [4](https://cran.r-project.org/web/packages/data.table/vignettes/datatable-reshape.html)
- [Cheat Sheet](https://s3.amazonaws.com/assets.datacamp.com/img/blog/data+table+cheat+sheet.pdf)
- Video Kurs auf https://www.datacamp.com/
    - Nur erste Einheit kostenlos :(
    - Beispiele aus diesem Talk sind von hier!
- Talk von Matt Dowle auf der UseR2014
    - [klick](http://user2014.stat.ucla.edu/files/tutorial_Matt.pdf)

## Alternativen

- `dplyr`: Verwendet chaining Syntax `%>%`
    - https://github.com/lmu-applied-r/2015-dplyr (von Applied R München)
- ...
- Kaffee trinken
- ...
- Vorschläge?    
